【裁判字號】    90,上易,612
【裁判日期】    901114
【裁判案由】    返還價金
【裁判全文】
臺灣高等法院民事判決  九十年度上易字第六一二號
      上  訴  人  福城建設股份有限公司
      法定代理人  李振暉
      訴訟代理人  趙宋賢
      被  上訴人  甲○○
右當事人間返還價金事件，上訴人對於中華民國九十年八月三十日臺灣臺北地方法院
九十年度訴字第二Ｏ七二號第一審判決提起上訴，本院判決如左：
    主    文
上訴駁回。
第二審訴訟費用由上訴人負擔。
    事    實
甲、上訴人方面：
壹、聲明：
一、原判決廢棄。
二、駁回被上訴人在第一審之訴。
貳、陳述：除與原判決記載相同者外，補稱略以：
一、原審對上訴人所主張價格下跌之價差、土地增值稅調漲之差額，認為係屬契約消
    滅後所生之損害，而不採此一抗辯；另認上訴人融資利息之損失不因此有所增減
    ，從而亦認上訴人抗辯無據。然並未審酌倘被上訴人依時繳款，上訴人即得以此
    款償清該項銀行融資貸款，進而減少利息支出，故被上訴人違約未為給付即造成
    上訴人本可得消極利益之損失。
二、原審雖已審酌管銷及廣告費用等上訴人因被上訴人違約所受損害，並計算被上訴
    人應負擔之部份為五十九萬二千八百元，進而認定懲罰性違約金應酌減為七十萬
    元。惟上訴人本可主張之成本及可得利益，均遭排拒在外，無從為該等費用之主
    張，蓋依財政部頒布八十九年度「營利事業各業所得額標準及同業利潤標準」中
    房屋興建投資業之同業利潤標準以計，毛利為百分之四十四，其中百分之三十為
    費用，百分之十四為淨利，依總價七百六十萬元計即為一百零六萬四千元，加上
    前揭管銷及廣告費用係上訴人所受損害為6.3%+1.5%=7.8%，淨利既係上訴人所失
    之預期利益，是被上訴人所應負之損害賠償總額即為系爭房地總價款之百分之二
    十一點八，共計為一百六十五萬六千八百元，遠超過被上訴人所繳價金一百五十
    二萬元，自無沒收違約金過高之情事。
三、依合約第十條約定，買方有遲延付款之情事時，應就該款項自應繳之次日起，按
    每日萬分之五計算至繳款日加計遲延利息予賣方，則被上訴人另應給付遲延利息
    與上訴人，縱計算懲罰性違約金之總金額超出上訴人已沒收之款項，此一部分應
    尚未及主張。
、證據：除援用原審所提證據外，補提財政部八十九年度「營利事業各業所得額標
    準及同業利潤標準」一件為證。
乙、被上訴人方面：
壹、聲明：駁回上訴。
貳、陳述：除與原判決記載相同者外，補稱略以：違約金超過八十萬元部分過高。
一、系爭房地於解除契約後價格下跌之價差及土地增值稅之差額，並非被上訴人債務
    不履行所生之損害。
二、上訴人融資貸款之清償應依其與銀行間之約定，與被上訴人是否違約無關。
三、系爭鳳凰社區之廣告銷售費用不應由被上訴人負擔。
四、上訴人銷售系爭房地應無百分之十四之利潤。該利潤標準乃財政部頒布作為稅捐
    機關核課營利事業所得稅時之參考標準而已，非謂上訴人必可獲得該利潤。況近
    來房地產價格下跌，各建設公司莫不降價求售，上訴人豈有可能仍享有上開利潤
    ？
五、被上訴人係因上訴人不完全給付始拒絕繳款。
六、上訴人因被上訴人一部之履行受有利益，法院依法亦得酌減本件違約金。
、證據：除援用原審所提證據外，並提出冠德建設股份有限公司等十家公司八十九
    年第四季損益表十件為證。
    理    由
一、被上訴人起訴主張：伊於民國八十九年三月十二日向上訴人購置坐落台北縣中和
    市○○路三六九巷一五六弄三七號四樓之房屋及台北縣中和市○○段牛埔小段一
    七六之三四號、同段灰小段二二二之九號二筆土地（下稱系爭房地），總價為
    新台幣（下同）七百六十萬元，伊已依約支付訂金十萬元、簽約金三十萬元及第
    一期款一百十二萬元，共計一百五十二萬元，伊雖違約未支付嗣後到期之付款，
    惟上訴人將之全部沒入為違約金顯屬過高，本件上訴人所受損害最多不過係廣告
    銷售費用而已，殊無可能高達一百五十二萬元。爰依民法第二百五十二條規定，
    請求上訴人返還過高之違約金八十萬元等語。
    上訴人則以：伊因被上訴人違約行為所受損害，除再轉售之差額一百十萬元及融
    資利息之損失外，尚有管銷、廣告費用及房屋買賣淨利之預期利益，計一百六十
    五萬六千八百元，遠超過被上訴人所繳價金一百五十二萬元；另依合約第十條約
    定，被上訴人尚應給付伊遲延利息，是伊並無沒收違約金過高之情事等語，資為
    抗辯。
二、被上訴人主張：伊於八十九年三月十二日向上訴人購買系爭房地，總價款為七百
    六十萬元，伊並陸續給付定金十萬元，簽約金三十萬元，第一期款一百十二萬元
    ，總計一百五十二萬元。嗣伊未續繳價金，上訴人即於八十九年十一月九日解除
    兩造間之房地買賣契約，同時將伊上開已繳價款沒收，作為懲罰性違約金等情，
    業據提出土地及房屋預定買賣契約書、存證信函各一件為證，並為兩造所不爭執
    ，應堪信為真實。
    查依上訴人提出之買賣契約第十條第一項約定：本約簽訂後，倘甲方（即被上訴
    人）有未依約付款或不履行本約訂交付相關文件、用印、配合辦理銀行貸款手續
    及其他應盡之義務或違反第四條之約定時，乙方（指上訴人）得解除契約，並將
    甲方已繳付之全部價款悉數做為損害賠償及懲罰性違約金，概不退還等語，此為
    兩造所不爭。足見前揭約定之違約金乃屬懲罰性違約金之性質，而本件被上訴人
    既自認未繼續繳交買賣價金，依前所述，即有違約之情，則上訴人依上開約定解
    除系爭房地買賣契約，並將被上訴人已繳價款一百五十二萬元，充作懲罰性違約
    金予以沒收，自屬有據。至本件約定之違約金是否過高，按當事人得約定債務人
    不履行債務時，應支付違約金；又約定之違約金過高者，法院得減至相當之數額
    ，民法第二百五十條、第二百五十二條分別定有明文。而衡量違約金是否相當，
    仍須依一般客觀事實、社會經濟狀況及當事人所受損害等情形，以為酌定標準；
    而債務已為一部履行者，亦得比照債權人所受利益減少其數額。又約定之違約金
    是否過高，應就債務人若能如期履行債務時，債權人可得享受之一切利益為衡量
    之標準（最高法院四十九年台上字第八○七號、五十一年度台上字第一九號判例
    參照）。查：上訴人抗辯系爭房地再次售予訴外人廖時毅時，價格為六百五十萬
    元，價差達一百十萬元及增值稅調漲之差價乙節，固據其提出再轉售買賣契約為
    憑，惟上訴人再次出售時並未包括原來售予被上訴人之車位在內，該車位依上訴
    人在原審所述目前市價約值八十萬元至一百萬元。準此，上訴人再次出售之價格
    扣除車位之價格後，價差僅為十萬元至三十萬元之間，縱有損失亦屬有限，況該
    價差及土地增值稅乃屬契約消滅後所生之損害，並非因被上訴人本件之債務不履
    行所已生之舊賠償請求權，均非被上訴人債務不履行所直接發生損害，足見上訴
    人此部分抗辯並非可採。另上訴人抗辯其自八十九年四月至十一月之融資利息損
    失二十八萬四千元部分，經查上訴人向銀行融資興建本件工程，係基於其與銀行
    間之消費借貸契約而需支付利息者，無論被上訴人是否違約，上訴人均需支付利
    息，並不因而有所增減，從而上開利息支出並非因被上訴人違約所生之損害，從
    而上訴人抗辯上開應付利息為被上訴人應分擔之損失云云，亦屬無據。又上訴人
    辯稱：依財政部頒布八十九年度「營利事業各業所得額標準及同業利潤標準」中
    房屋興建投資業之同業利潤標準以計，毛利為百分之四十四，其中百分之三十為
    費用，百分之十四為淨利，依總價七百六十萬元計即為一百零六萬四千元一節，
    惟非但為被上訴人所否認，且查上訴人所舉財政部頒布八十九年度「營利事業各
    業所得額標準及同業利潤標準」中房屋興建投資業之同業利潤標準以計，毛利為
    百分之四十四，其中百分之三十為費用，百分之十四為淨利，係財政部頒布作為
    稅捐機關核課營利事業所得稅時之參考標準而已，非謂上訴人必可獲得該利潤。
    況近來房地產價格下跌，各建設公司莫不降價求售，上訴人豈有可能仍享有上開
    利潤，足見上訴人此部分所辯亦無足取。再被上訴人已繳交定金十萬元，簽約金
    三十萬元，第一期款一百十二萬元，總計一百五十二元萬價款，此為上訴人所不
    爭。是上訴人亦受有利用被上訴人上開已繳價金之利益，依上開說明，本院自得
    參酌被上訴人因一部履行上訴人所受利益之程度，減少違約金。又上訴人與聯陽
    廣告公司簽訂銷售契約，於八十九年一至四月有關系爭鳳凰城社區廣告銷售費用
    為七百四十八萬九千六百七十六元，共計銷售出十七戶，銷售總金額為一億一千
    九百三十九萬元，銷售費用比例為6.3%等情，固據提出銷售明細表、廣告費明細
    表為證，惟被上訴人亦辯稱銷售傭金、管銷費用與其無關，且係針對全部房屋為
    廣告，不應由其負擔等語，並否認有關贈品部分費用之真正，況上訴人提出之上
    開廣告銷售費用縱為實在，則被上訴人所應負擔之金額亦僅為五十九萬二千八百
    元（0000000X〈6.3%+1.5%〉=592800），然上訴人已收受被上訴人價金一百五十
    二萬元，已如前述，則一百五十二萬元扣除五十九萬二千八百元後，亦尚餘九十
    二萬七千二百元，顯逾八十萬元。綜觀上情，本院認上訴人沒收被上訴人已繳價
    金一百五十二萬元全部充作懲罰性違約金，顯屬過高，應予酌減為七十二萬元方
    屬公允，逾七十二萬元即八十萬元部分上訴人應予返還被上訴人。從而被上訴人
    依酌減違約金之法律關係，請求上訴人返還價金八十萬元，為有理由，應予准許
    。
    原審為被上訴人勝訴之判決，核無違誤。上訴意旨指摘原判決不當，求予廢棄改
    判，為無理由，應予駁回。
    兩造其餘之攻擊防禦方法暨聲明所用之證據，核與本件判決之結果均不生影響，
    已無再予論述之必要，併此敘明。
據上論結，本件上訴為無理由，依民事訴訟法第四百四十九條第一項、第七十八條判
決如主文。
中      華      民      國    九十      年    十一    月      十四      日
                                民事第四庭
                                    審判長法  官  李  瓊  蔭
                                          法  官  張      蘭
                                          法  官  楊  豐  卿
右正本係照原本作成。
不得上訴。
中      華      民      國    九十      年    十一    月      十五      日
                                          書記官  殷  丹  妮


司法院資訊處製作；財團法人民間司法改革基金會備份。
